【裁判字號】    90,台上,2425
【裁判日期】    901227
【裁判案由】    請求返還價金等事件
【裁判全文】
最高法院民事判決                                九十年度台上字第二四二五號
    上  訴  人  丑 ○ ○
                甲 子 ○
                Ｄ ○ ○
                Ｒ ○ ○
                Ｋ ○ ○
                巳 ○ ○
                甲 玄 ○
                Ｂ ○ ○
                ｚ ○ ○
                宙 ○ ○
                Ｆ ○ ○
                甲 庚 ○
                甲 辛 ○
                甲 申 ○
                甲 酉 ○
                ｓ ○ ○
                Ｙ ○ ○
                申 ○ ○
                甲 宇 ○
                ｘ ○ ○
                甲 天 ○
                甲 未 ○
                庚 ○ ○
                Ｏ ○ ○
                Ｃ ○ ○
                甲 丁 ○
                甲 寅 ○
                甲 Ｂ ○
                ｈ○○○
                Ｘ ○ ○
                Ｅ ○ ○
                ｆ ○ ○
                Ｉ    ○
                甲 癸 ○
                戌 ○ ○
                卯 ○ ○
                ｅ ○ ○
                甲 Ｉ ○
                Ｍ ○ ○
                壬 ○ ○
                丙 ○ ○
                Ｊ ○ ○
                甲 丙 ○
                Ｈ ○ ○
                酉 ○ ○
                ｍ ○ ○
                ｌ ○ ○
                ａ    ○
                黃 ○ ○
                ｊ ○ ○
                甲 Ｄ ○
                ｗ ○ ○
                Ｇ ○ ○
                子 ○ ○
                亥 ○ ○
                甲 Ｊ ○
                甲 Ｆ ○
                Ｗ ○ ○
                ｖ    ○
                Ｓ ○ ○
                玄 ○ ○
                Ｔ ○ ○
                甲 巳 ○
                ｕ ○ ○
                ｉ ○ ○
                丁 ○ ○
                ｎ ○ ○
                戊 ○ ○
                己 ○ ○
                甲 Ｅ ○
                甲 壬 ○
                甲 己 ○
                癸 ○ ○
                宇 ○ ○
                甲 Ｏ ○
                甲 乙 ○
                ｏ ○ ○
                辛 ○ ○
                ｑ ○ ○
                Ｚ ○ ○
                甲 黃 ○
                ｐ ○ ○
                ｂ ○ ○
                甲 Ｌ ○
                地 ○ ○
                ｒ ○ ○
                甲 Ｇ ○
                乙 ○ ○
                甲 甲 ○
                甲 Ｎ ○
                Ｐ ○ ○
                甲 丑 ○
                甲 Ｍ ○
                寅 ○ ○
                甲 Ｈ ○
                Ｖ ○ ○
                甲 ○ ○
                Ｌ ○ ○
                ｙ ○ ○
                甲 地 ○
                午 ○ ○
                甲 Ａ ○
                Ｕ ○ ○
                甲 Ｃ ○
                甲 Ｋ ○
                天 ○ ○
                甲 宙 ○
                甲 卯 ○
                Ｎ ○ ○
                ｇ ○ ○
                甲 辰 ○
                ｔ ○ ○
                未 ○ ○
                甲 戌 ○
                Ａ ○ ○
                Ｑ ○ ○
                ｋ ○ ○
                甲 午 ○
                甲 亥 ○
                ｄ ○ ○
                ｃ ○ ○
                甲 戊 ○
                辰 ○ ○
    共      同
    訴訟代理人  陳 國 雄律師
    被 上訴 人  基泰建設股份有限公司
    法定代理人  陳 世 銘
    被 上訴 人  美豐毛紡織染廠股份有限公司
    法定代理人  朱 中 原
右當事人間請求返還價金等事件，上訴人對於中華民國八十九年六月五日台灣高等法
院第二審判決（八十七年度重上字第三四一號），提起上訴，本院判決如左：
    主  文
原判決關於駁回上訴人之訴及附帶上訴，暨該訴訟費用部分廢棄，發回台灣高等法院
。
    理  由
本件上訴人主張：原判決附表（下稱附表）一、二所示之房地，係伊向被上訴人基泰
建設股份有限公司（下稱基泰公司）、美豐毛紡織染廠股份有限公司（下稱美豐公司
）分別所購買坐落台北縣永和市○○段三九九、六八四、六八五及六九四地號土地上
之台北縣永和市○○路○段地下二層及地上一三、一四、一五層案名「基泰新」之
預售屋。現已完成交屋，然伊於權狀交付時始發現，權狀登記坪數與當初合約坪數有
減少之誤差，此誤差係發生於頂樓之露台部分不能辦理登記所致，經伊向被上訴人異
議，並請求應依短少坪數找補價款，乃被上訴人竟拒不找補，致伊權益蒙受重大損失
，伊自得依買賣瑕疵擔保之規定，請求減少價金，並依民法第二百二十六條第一項、
第二百二十七條、第三百六十條規定，請求被上訴人賠償損害等情。求為命被上訴人
給付如附表一、二請求金額欄所示金額並各加付法定遲延利息之判決（按第一審判命
被上訴人給付如附表一、二給付總額欄所示金額並加付法定遲延利息，而駁回上訴人
其餘之請求，兩造分別就其不利部分，提起上訴及附帶上訴）。
被上訴人則以：依兩造間買賣契約既於第一條之約定，系爭房屋之面積應併計頂樓露
台面積，而關於頂樓露台面積部分，特於第三條明訂：「……（露台面積依地政機關
規定辦理，若不能登記時，不計入誤差範圍內）……」，並無以頂樓露台不能登記時
，即不計入買賣面積範圍之意思。又系爭露台之所以不能為保存登記，係因民國八十
五年六月四日內政部以台八五內地字第八五七五二一○號函增訂建物所有權第一次登
記法令補充規定第十一點之三，規定「建物除使用執照竣工平面圖載明為陽台、屋簷
或雨遮者，得以附屬建物登記外，其他如露台等均不予登記」之故，而系爭露台係因
退縮建築所形成為退縮露台，俱不在屋頂之頂板之上，而是在頂樓之下一層樓之頂板
之上，並非屋頂露台。依兩造於簽訂買賣契約前之八十一年五月三十日內政部台內地
字第八一八一一一九號函訂定發布之「建物所有權第一次登記法令補充規定」第十二
點規定建物因退縮建築所形成露台得以附屬建物申辦登記。又伊交付之建物坪數計算
表，就銷售坪數分出不含露台部分，將露台面積不計入買賣範圍，並據以計算誤差有
無超過百分之一，並就超出百分之一部分相互找補，結算價金在案，並無上訴人所指
坪數短少之瑕疵。系爭露台既為使用執照平面圖上載有用途之面積，買賣契約第三條
關於露台之約定，即符合消費者保護法之精神。再者，露台之單價僅為室內面積單價
之三分之一，上訴人以室內面積之單價作為計算露台價值之依據，並據此請求返還差
價，更無理由等語。資為抗辯。
原審將第一審所為被上訴人敗訴部分之判決予以廢棄，駁回上訴人該部分之訴；將第
一審所為上訴人敗訴部分之判決予以維持，駁回上訴人該部分之附帶上訴，無非以：
查，被上訴人主張之事實，已據其提出附表一、附表二合約約定坪數、實際登記坪數
及短少登記之露台坪數表、竣工圖、系爭建物示意圖及露台照片為證。然查，系爭露
台經台北縣政府工務局依該局八十五永使字第一四四三號使用執照竣工圖查核結果，
認定係自行退縮建築所留設之露台，有該局八九北府工使字第四一四一○三號函及八
九北工施字第Ｂ－○○六○五號函可憑。再依雙方所簽訂房屋及土地買賣契約書第一
條第二項第三款第一目約定，上開頂樓露台為共同使用部分，上訴人所購房屋總面積
，應予分攤，並計入共同使用部分，有兩造所承認為真正之房屋及土地買賣契約書為
據，是被上訴人抗辯，上訴人買受之房屋面積應包含系爭之屋頂露台，自屬可取。又
本件房屋之建造執照係於八十三年二月十五日核發，而於八十五年十月十八日建造完
成，得依內政部訂頒「建物所有權第一次登記法令補充規定第三十點規定，依修正前
（八十五年六月四日台八五內地字第八五七五二一○號函增訂前）第十二點規定，以
附屬建物申辦登記，亦有台北縣政府工務局會議記錄可證，並經證人即該局承辦人張
建平證述在卷。益證被上訴人抗辯，系爭露台非屬不能登記，要屬可取。何況兩造於
前開房屋及土地買賣契約書第三條約定，露台面積依地政機關規定辦理，若不能登記
時，不計入誤差範圍。此項約定，並無違反強制或禁止規定，依契約自由原則，應無
不許之理。是上訴人主張，屋頂露台不應計入買賣面積之內，顯屬無據。又系爭屋頂
露台有電梯通達，大樓住戶均可使用，業經受命法官赴現場勘驗屬實，記明筆錄在卷
，並已交由上訴人使用，為兩造所不爭執，亦有交屋協議書足稽，上訴人復自認被上
訴人所交付之房屋若加計屋頂露台，即無短少，足見被上訴人已依約履行交屋，難認
有瑕疵情事。上訴人主張，被上訴人房屋給付不能、不完全給付及應付瑕疵擔保責任
云云，亦無足取。從而，上訴人依據給付不能、不完全給付及瑕疵擔保之法則，請求
被上訴人分別給付如附表一、二所示請求金額欄所示金額並加付法定遲延利息，於法
無據，不應准許等詞。為其判斷基礎。
查，上訴人於第一審起訴時即主張，伊為權狀交付始發現，權狀坪數與當初合約坪數
有減少誤差，此誤差發生於頂樓一三、一四、一五樓露台部分……不能登記，……等
語（見一審卷第一宗第七頁正面）。又其於原審亦稱：露台既仍為買賣契約標的物之
一部分，……應認系爭房屋具有瑕疵云云（見原審卷第一宗第一○五頁反面）。上訴
人似無否認屋頂露台應列入買賣面積之內，乃原審竟任作認定上訴人主張屋頂露台不
應列入買賣面積之內云云，已屬可議。又上訴人主張本件買賣定型化契約第三條違反
誠信原則及平等互惠原則，且限制契約之主要權利及義務（消費者保護法第十二條）
（見第一審卷第一宗第一○頁反面）；且八十五年十月露台已不能登記，被上訴人猶
於八十五年十一月二十六日與上訴人癸○○簽訂買賣契約，仍以同一定型化契約條款
欺騙上訴人癸○○，益證被上訴人藉上開條款貪圖不法利益云云（見原審卷第二宗第
三九○頁），為其重要之攻擊防禦方法，且攸關本件買賣契約之效力，原審恝置未論
，亦欠允洽。再者，系爭露台既經查明屬退縮建築所形成之露台，得依內政部八十五
年六月四日台八五內地字第八五七五二一○號函增訂前「建物所有權第一次登記法令
補充規定」第十二點規定，以附屬建物申辦，為原審所認定之事實，茲既謂以附屬建
物申辦，究係何層樓或為整棟樓層之附屬建物，原審未予查明。苟非全體區分所有權
人之附屬建物，僅係某特定樓層之附屬建物，亦與兩造買賣契約第一條約定露台係共
同使用部分（似應登記全體區分所有人共有）不符，對上訴人而言，能否謂該露台，
非屬不能登記，亦待商榷。上訴論旨，指摘原判決關於其敗訴部分違背法令，求予廢
棄，非無理由。
據上論結，本件上訴為有理由。依民事訴訟法第四百七十七條第一項、第四百七十八
條第一項，判決如主文。
中      華      民      國     九十     年     十二     月    二十七    日
                              最高法院民事第五庭
                                  審判長法官  朱  錦  娟
                                        法官  顏  南  全
                                        法官  蘇  達  志
                                        法官  許  澍  林
                                        法官  鄭  玉  山
      右正本證明與原本無異
                                              書  記  官
中      華      民      國    九十一    年      一      月      八      日


司法院資訊處製作；財團法人民間司法改革基金會備份。
